臺灣臺南地方法院民事裁定　　　　　　　 96年度訴字第640號
原　　　告　乙○○
訴訟代理人　葉美利律師
被　　　告　丙○○○保險股份有限公司
法定代理人　甲○○
訴訟代理人　顧立雄律師
　　　　　　劉豐州律師
上列當事人間請求返還不當得利等事件，本院裁定如下：
    主      文
本件移送臺灣臺北地方法院。
    理      由
一、按訴訟之全部或一部，法院認為無管轄權者，依原告聲請或
    依職權以裁定移送其管轄法院，民事訴訟法第28條第1 項定
    有明文。
二、本件原告乙○○起訴主張：
(一)、原告於民國93年3 月間，因受被告丙○○○保險股份有限公
    司（下稱被告公司）業務經理陳美慧之勸說，而提供訴外人
    金和不鏽鋼股份有限公司（下稱金和公司）及其負責人杜美
    秀之大小章與公司營利事業登記證影本予陳美慧，請其代為
    操作投資產品，並自93年3 月5日 起至同年月24日止，陸續
    將新台幣（下同）13,184,554元保險費交陳美慧繳付予被告
    公司，詎陳美慧竟私自以金和公司為要保人，與被告公司訂
    立47份人壽保險契約，且該保險契約之被保險人均非金和公
    司之員工，顯係被告公司為創造保險業績而有集體舞弊之行
    為。
(二)、該等保險契約有下列不成立或無效之原因：(一)、雙方就保險
    當事人、標的及意思表示均未達成一致，欠缺成立要件，自
    始未生效力，(二)、該人壽保險契約之被保險人均非金和公司
    之員工，要保人金和公司對於保險標的物無保險利益，依保
    險法第17條之規定，應屬無效，(三)、本件保險契約係屬第三
    人訂立之死亡保險契約，然被保險人對保險契約之訂立完全
    不知情，依保險法第105 條第1 項規定，亦屬無效，(四)、即
    認契約已成立，亦屬被詐欺而為意思表示，原告事後已通知
    被告公司撤銷意思表示，依民法第114 條、113 條之規定，
    該等保險契約應視為自始無效，被告公司負有回復原狀或損
    害賠償之責任。
(三)、茲因金和公司已將其對被告公司因契約不成立或無效而生之
    債權讓與原告，爰依債權讓與、不當得利及前項民法所定回
    復原狀或賠償損害之法律關係起訴，請求被告返還已受領之
    保險費3,466,277 元及遲延利息（原已給付之保險費扣除保
    單貸款及被告公司已返還部分之餘額）；並主張保險契約條
    款約定以要保人金和公司之營業所在地（台南市○○路○ 段
    140 巷16號2 樓）法院為管轄法院，依最高法院65年台抗字
    第162 號判例意旨，本院應有管轄權等語。
三、經查，「管轄權之有無，應依原告主張之事實，按諸法律關
    於管轄之規定而為認定，與其請求之是否成立無涉。本件相
    對人依其主張，既係向契約履行地之法院起訴，按諸民事訴
    訟法第12條規定，原第一審法院即非無管轄權。至相對人主
    張之契約是否真正存在，則為實體法上之問題，不能據為定
    管轄之標準」，固經最高法院著有65年台抗字第162 號判例
    可參；惟觀其裁判意旨，應係「原告主張兩造間有契約關係
    存在，而向契約履行地之法院起訴，無論其主張之契約是否
    真正存在，均應依原告主張之事實，按諸法律關於管轄之規
    定而為認定」。本件原告既然提出數項法律規定，一再強調
    「保險契約不成立或自始無效，依債權讓與、不當得利及民
    法第113 條、第114 條因契約無效應回復原狀或賠償損害之
    法律關係，請求被告返還受領之保險費」，則依原告主張之
    事實，保險契約並不存在，其亦非本於契約關係而有所請求
    ，茲原告竟又援用所謂保險契約條款有關合意管轄之約定，
    主張本院有管轄權云云，自屬矛盾。
四、本件所謂合意管轄條款，原係要保人即訴外人金和公司與被
    告公司間之約定，原告僅由金和公司受讓債權，並非契約之
    當事人；雖原告引用最高法院95年度台上字第2553號判決等
    實務裁判，主張「債權讓與係以移轉特定債權為標的之契約
    ，附隨於原債權之抗辯權，不因債權之讓與而喪失，所謂得
    對抗讓與人之事由，不獨實體法上之抗辯，訴訟法上之抗辯
    亦包括在內，如合意管轄之抗辯及仲裁契約之抗辯」云云。
    惟該等裁判之當事人均係主張契約有效存在，並請求依契約
    內容履行為其前提，與本件原告所為「保險契約不成立或自
    始無效」之主張完全相異，實難以比附援引；況原告於本院
    準備程序中已自陳「僅受讓金和公司對被告公司之債權，並
    未受讓整個契約」等語，足認原告與被告公司間並無所謂合
    意管轄之約定存在，另依原告主張之事實以觀，其亦無受讓
    保險契約權利義務並援用合意管轄條款之餘地。
五、原告另主張其在起訴狀中曾記載：「... 故陳美慧代原告以
    金和公司為要保人、非金和金司員工為被保險人所訂立之系
    爭保險契約，顯係原告在受陳美慧之詐欺下所為... 」等文
    字，認本件係因詐欺之侵權行為涉訟，得由侵權行為地之法
    院即本院管轄云云；惟查，本件原告係依債權讓與、不當得
    利及民法第113 條、第114 條因契約無效應回復原狀或賠償
    損害之法律關係，請求被告返還受領之保險費，並非依據侵
    權行為法律關係為請求，已如前述，且陳美慧亦非本案之被
    告，其對原告是否確有詐欺侵權行為責任，僅屬原告通知被
    告公司撤銷保險契約意思表示是否有據之問題，尚非本案爭
    訟之標的，原告比附援引，主張本件係因詐欺之侵權行為涉
    訟，得由侵權行為地之法院即本院管轄，亦屬無據。
六、綜上所述，原告向無管轄權之本院起訴，顯有違誤，應依被
    告之聲請，將本件移送於被告事務所所在地之管轄法院。
七、依民事訴訟法第28條第1 項裁定如主文。
中　　華　　民　　國　　96　　年　   9   　月　  27 　日
                        民事第二庭　法　官  楊清安
正本係照原本作成。
如不服本裁定，應於送達後10日內向本院提出抗告狀，並繳納抗
告費新臺幣1000元。
中　　華　　民　　國　　96　　年　   9   　月　  27 　日
                                    書記官  陳南山
